【裁判字號】    98,簡上,15
【裁判日期】    980805
【裁判案由】    債務人異議之訴等
【裁判全文】
臺灣嘉義地方法院民事判決              98年度簡上字第15號
上  訴  人  戊○○
訴訟代理人  黃文力律師
複 代理 人  嚴庚辰律師
被 上訴 人  甲○○
訴訟代理人  己○○
上列當事人間債務人異議之訴等事件，上訴人對於民國97年12月
31日本院嘉義簡易庭97年度嘉簡字第777號第一審判決提起上訴
，經本院於98年7月22日言詞辯論終結，判決如下：
    主  文
上訴駁回。
第二審訴訟費用由上訴人負擔。
    事實及理由
一、上訴人主張：
  (一)被上訴人前執上訴人簽發發票日為民國94年8月3日，票號為
    012943號、面額為新臺幣（下同）50萬元之本票（下稱系爭
    本票），以鈞院97年度司票字第472號本票准予強制執行裁
    定，聲請強制執行上訴人財產。惟系爭本票係於94年8月3日
    上訴人與訴外人乙○○、江美珍簽訂買賣坐落嘉義縣大林鎮
    ○○段112之10、148、148之2、151地號土地契約（下稱系
    爭買賣契約）時作為買賣土地款所付定金，上訴人簽發系爭
    本票係交付與土地出賣人乙○○。上訴人簽發系爭本票當時
    ，僅於發票人處簽名並書寫身分證字號、地址，在簽名時並
    未填寫發票日，此為原審確認，且上訴人亦未授權他人填載
    發票日，被上訴人在上訴人簽發系爭本票當時在場，自知上
    開事實，原審判決亦認上訴人非系爭本票之善意受讓人，依
    票據法第11條、第120條第1項第6款規定及最高法院90年度
    臺抗字第37號判例意旨，系爭本票無效，被上訴人明知系爭
    本票原未載發票日而受讓之，即非善意受讓系爭本票，上訴
    人自得主張票據法第13條、第14條之人的抗辯權，主張系爭
    本票無效，被上訴人不得執以強制執行。
  (二)系爭本票未載發票日之事實，經證人丁○○證述有看到金額
    ，日期完全空白等情，且系爭本票上訴人有於金額上蓋章，
    卻未於發票日上蓋章，亦可佐證。又交付50萬元及簽本票時
    ，己○○均在場，其稱不在場與事實不符。證人乙○○稱簽
    本票時僅有上訴人、證人自己、丙○○及被上訴人在場，並
    非事實，己○○及丁○○亦在場。而證人乙○○證稱上訴人
    說其有老花眼叫證人幫他寫等，均非事實，上訴人否認之。
    上訴人若真有授權一事，何以證人乙○○第一次作證時僅稱
    有拿50萬元給上訴人，上訴人才開本票給伊，未提授權之事
    ，顯見確無授權。證人丙○○為被上訴人委請之代書，全程
    目擊本票簽立過程，卻證述沒看到本票情形，忘記上訴人有
    無提及老花眼，顯見當時系爭本票確未填載發票日，上訴人
    當時並無稱老花眼看不清楚或不能寫字。若簽立本票當時上
    訴人有授權，被上訴人既在場，為何不能明確講出係授權何
    人、何人簽立發票日，由被上訴人泛以授權他人不明確用語
    表明，當不難推知當時確實無授權，被上訴人簽立本票時在
    場，知悉本票簽立之情，非善意受讓系爭本票，自不得爰引
    票據法第11條第2項規定主張依票據文義行使票據權利。
  (三)上訴人爰依強制執行法第14條第2項規定，提起債務人異議
    之訴（上訴人於原審聲明：鈞院97年度執速字第20668號票
    款執行強制執行事件之強制執行程序應予撤銷。原審為上訴
    人敗訴之判決，上訴人聲明不服提起上訴）。並聲明：1.原
    判決廢棄。2.上廢棄部分，鈞院97年度執速字第20668號兩
    造間票款執行強制執行事件所為之強制執行程序應予撤銷。
二、被上訴人答辯以：
  (一)按執票人善意取得已具備票據法規定應記載事項之票據者，
    得依票據文義行使權利，票據債務人不得以票據原係欠缺應
    記載事項為理由，對於執票人，主張票據無效，票據法第11
    條第2項定有明文。本件被上訴人取得系爭本票時，本票上
    之發票日及金額等應記載之事項均已記載，為有效票據，被
    上訴人係善意取得系爭本票。
  (二)依上訴人陳述，系爭本票係乙○○借款予上訴人，使其得購
    買系爭土地支付定金50萬元，簽發系爭本票之原因係借款，
    又上訴人自承於系爭本票簽名並書寫身分證字號，證人乙○○證稱先幫上訴人填好發票日及金額後，才交給上訴人簽名
    ，上訴人確實有授權乙○○於系爭本票上填載發票日及金額
    ，始有系爭買賣契約之簽立，系爭本票為有效票，被上訴人
    事後以善意及對價取得系爭本票。系爭本票既為上訴人親簽
    ，且無任何強暴脅迫情事，依票據法第5條第1項及票據流通
    性規定，被上訴人持有系爭本票自當享有票面所載50萬元債
    權，上訴人空言被上訴人非善意受讓系爭本票，未盡舉證責
    任，所為主張不可採。
  (三)並答辯聲明：上訴人上訴駁回。
三、上訴人主張於94年8月3日在上訴人家中，與乙○○、江美珍
    簽訂系爭買賣契約，由乙○○提供50萬元予上訴人，作為系
    爭買賣契約定金，交付乙○○及江美珍之代理人即被上訴人
    收訖，上訴人係於同日簽發系爭本票予乙○○等情，被上訴
    人不爭執，並有不動產買賣契約書及系爭本票在卷可稽，堪
    信為真。
四、上訴人主張系爭本票原未填載發票日，上訴人亦未授權他人
    填載，系爭本票無效，被上訴人於簽立本票當時在場，知悉
    上開事實，非善意受讓系爭本票，依票據法第13條、第14條
    對人抗辯權，主張系爭本票無效，被上訴人不得執以強制執
    行等情，為被上訴人否認並以：上訴人簽發系爭本票目的在
    履行系爭買賣契約定金交付與借款之義務，證人乙○○證述
    先填好發票日及金額後交上訴人簽名，上訴人確有授權乙○○於本票上填載發票日及金額，始有系爭契約之成立。被上
    訴人取得系爭本票時，其上發票日及金額均已填載，為善意
    且係以對價取得系爭本票等語置辯。則本件爭點在於上訴人
    得否以系爭本票未載發票日無效為由，對抗執票人即被上訴
    人。經查：
  (一)當事人主張有利於己之事實者，就其事實有舉證之責任，民
    事訴訟法第277條前段定有明文。本件被上訴人所持系爭本
    票，已記載一定金額50萬元、發票日為94年8月3日，有被上
    訴人提出之系爭本票原本可稽，系爭買賣契約第2條第1項約
    定契約成立同時上訴人須支付定金50萬元，而乙○○提供50
    萬元予上訴人，作為系爭買賣契約定金，交付乙○○及江美
    珍之代理人即被上訴人收訖，上訴人並簽發系爭本票予乙○○等情，已如上述，並有不動產買賣契約書影本在卷可稽，
    證人乙○○並證稱：因上訴人想將土地買回去，他說沒有錢
    先開本票給伊，再向他人調錢還伊，所以伊私人借50萬元打
    契約，本票金額及發票日幫上訴人填好後，才交上訴人簽名
    、蓋章，系爭本票開好後都沒有動過，因被上訴人給伊50萬
    元才交付本票，交給被上訴人時沒有補填等語（見本院98年
    4月17日準備程序筆錄）。觀諸證人乙○○證述情節與系爭
    買賣契約支付定金，以及被上訴人陳稱取得系爭本票時，本
    票上之發票日及金額均已填載等情相符，參以被上訴人提出
    系爭本票原本，其上發票日與金額所示字跡墨色相同，並無
    事後補填之表徵，佐以系爭本票發票日與系爭買賣契約訂約
    日一致，記載之金額與所約定定金數額亦相同，本票金額及
    發票日又非不得由乙○○代填後再由上訴人簽章承認，上訴
    人主張於簽發時未載發票日，亦未授權他人填載，系爭本票
    無效之有利於己事實，自應負舉證責任。
  (二)上訴人主張僅於系爭本票出票人處簽名並書寫身分證字號、
    地址，並未授權他人填載發票日等情，係以證人丁○○證述
    合約書交付後乙○○拿本票給上訴人，有看見國字50萬元及
    阿拉伯數字，日期完全空白之證言，以及上訴人在系爭本票
    金額上蓋章而未在發票日上蓋章；證人乙○○於第一審作證
    時未提到授權之事；證人丙○○當時全程目擊本票簽立過程
    卻證稱忘記或不清楚本票情形，且忘記上訴人有無說老花眼
    、不能寫字等語；被上訴人當時在場而答辯狀卻泛以授權他
    人之不明確用語等，反推系爭本票於上訴人簽立當時並未填
    載發票日，且未授權他人填載。然證人丁○○與上訴人為兄
    弟親屬關係，所為證言是否屬實，已非無疑，就系爭買賣契
    約及本票簽立過程證人丁○○證稱：當初是代書把買賣契約
    全部完印蓋好，上訴人有一份，兩份交給乙○○，合約書交
    付後，乙○○就馬上拿一張本票給上訴人，伊有看到上面只
    有國字50萬元及阿拉伯數字，日期完全空白，乙○○一直要
    求簽本票，上訴人就說發票日、到期日沒有簽，讓乙○○作
    為憑據，將來用9千萬元價款中的50萬元作為乙○○私人墊
    款的償付，上訴人只有簽姓名、身分證、地址，及在50萬元
    上蓋章，是在簡易庭最後一次開庭時，被上訴人訴訟代理人
    己○○提出本票，我們才發現沒有簽發票日，才提出上訴等
    語（見本院98年4月17日準備程序筆錄）。惟上訴人前於本
    院97年度司票字第472號本票裁定抗告時主張略以：得標人
    （乙○○）於94年8月3日上午持系爭本票，填妥金額50萬元
    予上訴人簽名，於94年8月3日下午前來上訴人住家提取50萬
    元，簽收於買賣契約書末頁，系爭本票係早經兌付未歸還廢
    票等語，有上訴人於原審提出之附件2抗告狀影本可稽，則
    依證人丁○○證述上訴人於系爭本票簽章時表明未填發票日
    ，卻於本票裁定程序主張系爭本票係早經兌付未歸還廢票，
    遲至原審最後一次庭期始發現而主張系爭本票未填載發票日
    無效，證述情節已與常情相違，且所述交付買賣契約書後乙○○要求簽本票等情，與上訴人上開抗告狀所稱分上、下午
    簽本票與交款簽於契約末頁之情節不合，參以證人乙○○證
    稱簽發本票時係伊與代書、上訴人及被上訴人4人在場（見
    本院98年4月17日準備程序筆錄）；證人即代書丙○○證稱
    ：交錢及簽契約均在外客廳等語（見本院98年5月25日準備
    程序筆錄），與證人丁○○證稱在場及手繪簽約、簽立本票
    處均在內客廳等情（見本院98年4月17日準備程序筆錄所附
    繪圖）亦不相符，證人丁○○於系爭本票簽發時是否在場，
    亦屬可疑，實難僅以證人丁○○上開證言據為有利上訴人之
    認定。又上訴人所稱系爭本票發票日上未蓋章，證人乙○○
    、丙○○及己○○所言不實，以及被上訴人答辯狀用語不明
    確等，均未提出其他證據佐證，且簽發本票並無須於票載發
    票日上蓋章之規範，上訴人於證人乙○○原審作證時並未爭
    執未填載發票日或未授權填載之事，證人丙○○依憑記憶而
    為證言，被上訴人就善意取得系爭本票之答辯內容，均難據
    以反推系爭本票發票日於上訴人簽立當時確未填載，且未授
    權他人填載，上訴人據上理由主張系爭本票未載發票日，欠
    缺應記載事項而無效云云，即非可採。
五、綜上，上訴人主張系爭本票簽發時，未填載發票日，亦無授
    權他人填載，應屬無效票據，被上訴人不得執系爭本票聲請
    強制執行云云，均不可採，上訴人據以主張撤銷系爭本票裁
    定之強制執行程序，為無理由，應予駁回。原審為上訴人敗
    訴之判決，並無違誤，上訴意旨指摘原判決不當，求予廢棄
    改判，為無理由，應予駁回。
六、本件事證已臻明確，兩造間其餘攻擊及防禦方法，對判決之
    結果已不生影響，爰不一一詳為論述，併此敘明。
七、據上論結，本件上訴為無理由，依民事訴訟法第436條之1第
    3項、第449條第1項、第78條，判決如主文。
中    華    民    國    98    年    8     月    5     日
                  民事第二庭  審判長法  官  黃茂宏
                                    法  官  林中如
                                    法  官  陳端宜
以上正本係照原本作成。
本判決不得上訴。
中    華    民    國    98    年    8     月    5     日
                                    書記官  王美珍


司法院資訊處製作；財團法人民間司法改革基金會備份。
